【裁判字號】    95,交聲,128
【裁判日期】    951208
【裁判案由】    違反道路交通管理處罰條例聲明異議
【裁判全文】
臺灣新竹地方法院交通事件裁定         95年度交聲字第128號
原處分機關  交通部公路總局新竹區監理所
異議人即受
處  分  人  甲○○
上列異議人因違反道路交通管理處罰條例案件，對交通部公路總
局新竹區監理所中華民國95年3月23日竹監自字第裁50─Z000000
00號、第裁50─000000000號違反道路交通管理事件裁決書聲明
異議，本院裁定如下：
    主  文
原交通部公路總局新竹區監理所竹監自字第裁五０─Ｚ0000
0000號、第裁五０─000000000號違反道路交通管
理事件裁決處分均撤銷。
甲○○汽車行駛於高速公路、快速公路或設站管制之道路，而不
遵管制之規定，處罰鍰新臺幣仟元，並記違規點數壹點；又汽
車駕駛人領有機器腳踏車駕駛執照駕駛小型車，處罰鍰新臺幣陸
仟元；又汽車駕駛人領有機器腳踏車駕駛執照駕駛小型車，處罰
鍰新臺幣陸仟元。
    理  由
一、按行政罰法業於94年2月5日制訂公布，並自95年2月5日起施
    行，該法第5條規定：「行為後法律或自治條例有變更者，
    適用行政機關最初裁處時之法律或自治條例。但裁處前之法
    律或自治條例有利於受處罰者，適用最有利於受處罰者之規
    定。」。關於此條所稱之「裁處」究屬何意，最高行政法院
    89年9月份第1次庭長法官聯席會議決議謂：「依修正理由說
    明，包括訴願、再訴願及行政訴訟之決定或判決」，亦即在
    行政法院原則上應適用其作成決定或判決時之法律，僅於修
    正前之法律較有利時，始例外適用修正前之法律。法院雖非
    行政法院，但因係依法就受處分人對於交通裁決所提出之聲
    明異議而為審理，與行政法院就受處分人對於行政處分提起
    行政訴訟而為審理之地位相似，自應比附援引同一法理而為
    適用，故仍應有從新從輕原則之適用。查道路交通管理處罰
    條例所規定之罰鍰、記點之裁罰，本屬行政罰之性質（參照
    上開行政罰法第1條、第2條將罰鍰、記點處分均定為行政罰
    ），是有上開行政罰法第5條規定之適用。又道路交通管理
    處罰條例第21條第1項、第33條第1項、第63條第1項第1款，
    業經總統於94年12月28日以華總一義字第09400212581號令
    公布修正，且經行政院於95年6月23日以院臺交字第0950087
    685號令發布定自95年7月1日施行，其中第21條第1項規定部
    分，原規定係：「汽車駕駛人，有左列情形之一者，處新臺
    幣6000元以上12000元以下罰鍰，並當場禁止其駕駛及扣留
    其車輛牌照：(二)持機器腳踏車駕駛執照，駕駛聯結車、大
    客車、大貨車或小型車者。」，修正後則規定：「汽車駕駛
    人，有下列情形之一者，處新臺幣6000元以上12000元以下
    罰鍰，並當場禁止其駕駛：(二)領有機器腳踏車駕駛執照，
    駕駛小型車。」，除配合法制用語，第1項本文將「左列」
    改為下列，第1項各款中「者」刪除及該條與第21條之1對未
    領有適當駕照駕駛大型車之處罰規定競合，衍生取締及處罰
    爭議，而將駕駛大型車之部分交由第21條之1規範，並修正
    第1項之規定，且調整各款順序外，就罰鍰範圍及當場禁止
    駕駛之處分規定並無不同，惟已刪除應扣留車輛牌照之規定
    ，經比較修正前、後之規定，以修正後之規定較有利於異議
    人；第33條第1項規定部分，原規定係：「汽車行駛於高速
    公路或設站管制之道路，而不遵管制之規定者，處汽車駕駛
    人新臺幣3000元以上6000元以下罰鍰。」，修正後則規定：
    「汽車行駛於高速公路、快速公路或設站管制之道路，不遵
    使用限制、禁止、行車管制及管理事項之管制規則而有下列
    行為者，處汽車駕駛人新臺幣3000元以上6000元以下罰鍰：
    (九)未依規定使用路肩。」，比較修法前後對於汽車行駛於
    高速公路而不遵管制規定之違規行為，均處汽車駕駛人3000
    元以上6000元以下罰鍰，並無不同，依行政罰法第5條規定
    ，應適用行政機關最初裁處時之法律即修正後道路交通管理
    處罰條例第33條第1項第9款規定論處；第63條第1項第1款部
    分，僅係配合相關規定之變動而修正，經比較新舊法後，認
    為原規定未更有利於受處分人，自應適用修正後道路交通管
    理處罰條例第63條第1項第1款規定，合先敘明。
二、次按，交通法庭認為聲明異議有理由或聲明異議雖無理由而
    原處分不當或違法者，應以裁定將原處分經聲明異議部分撤
    銷，並自為裁定，道路交通案件處理辦法第19條、第20條前
    段分別定有明文；又汽車駕駛人，領有機器腳踏車駕駛執照
    ，駕駛小型車，處新臺幣（下同）6000元以上12000元以下
    罰鍰，道路交通管理處罰條例第21條第1項第2款規定甚明。
    另汽車駕駛執照為駕駛汽車之許可憑證，由駕駛人向公路監
    理機關申請登記，考驗及格後發給之，為道路交通安全規則
    第50條第1項所明定。再汽車行駛於高速公路、快速公路或
    設站管制之道路，不遵使用限制、禁止、行車管制及管理事
    項之管制規則而未依規定使用路肩者，處汽車駕駛人新臺幣
    3000元以上6000元以下罰鍰、汽車駕駛人，違反道路交通管
    理處罰條例第33條第1項者，除依該條規定之罰鍰處罰外，
    並記違規點數1點，道路交通管理處罰條例第33條第1項、第
    63條第1項第1款亦分別定有明文。
三、原處分意旨略以：本件異議人即受處分人於民國95年2月15
    日下午3時16分許，駕駛6P－1616號自用小客車，行經忠孝
    路與東光路路口時，為新竹市警察局東勢派出所舉發其未依
    號誌指示，並掣開竹市警交字第Z00000000號舉發違反道路
    交通管理事件通知單，嗣因異議人於92年6月20日因酒後駕
    車受吊扣駕照處分（自92年6月23日起至93年6月22日止），
    又於92年9月4日為新竹市警察局東門派出所攔停舉發其駕駛
    執照吊扣期間駕車，受吊銷駕照之處分（92年9月12日至93
    年9月11日），原處分機關遂依違反道路交通管理事件統一
    裁罰基準及處理細則第21條第1項第1款規定掣開竹監自字第
    000000000號單舉發其「無照駕駛依第Ｚ000000000號違反道
    路交通管理事件通知單舉發」。異議人再於95年2月21日下
    午5時25分許，在國道一號北上90公里處，因行駛外側路肩
    、無照駕駛，為原舉發單位內政部警政署國道公路警察局第
    二警察隊楊梅分隊依道路交通管理處罰條例第33條及第21條
    第1項第1款，掣開公警局交字第Z00000000號舉發違反道路
    交通管理事件通知單移送原處分機關處理在案。嗣受處分人
    於應到案日期（95年3月23日）前向原處分機關提出申訴，
    經原處分機關調查結果，仍認受處分人確有前開違規行為，
    原處分機關乃依道路交通管理處罰條例第21條第1項第2款及
    第33條第1項分別裁處受處分人罰鍰6000元及9000元。
四、異議人異議意旨略以：異議人業已通過路考測驗，惟因故未
    能領取駕照，異議人已屬有駕駛執照等語。
五、經查，本件異議人並不否認於95年2月21日下午5時25分許，
    於國道一號北上90公里處，行駛外側路肩，且其於上揭時、
    地，經警攔停舉發無照駕駛及於高速公路行駛外側車道之違
    規事實，亦有新竹市警察局竹市警交字第E00000000號、原
    處分機關竹監自字第000000000號及內政部警政署國道公路
    警察局公警局交字第Z00000000號舉發違反道路交通管理事
    件通知單在卷可查。而異議人駕駛執照之核發日期為95年2
    月22日，復有原處分機關竹監稽違自字第0955001749號（該
    函未押發文日期）附卷可查。異議人雖以其已屬取得駕駛執
    照云云為辯，惟前揭道路交通安全規則第50條第1項規定之
    意旨，乃在以汽車駕駛執照之發給作為駕駛汽車上路之「許
    可憑證」，而從道路交通秩序維護之觀點而論，若駕駛人在
    領取駕照前，即允許其駕車上路，勢將有礙於監理單位對用
    路人之管理，除對道路交通安全之維護管理造成妨礙外，亦
    將增加執法單位判斷之困難，對增進執法效率健全公益之目
    標當有相當負面之影響，是縱已通過駕照考試，在未經完成
    領照程序前即駕車上路，仍無從免責，況審酌異議意旨，可
    認異議人知悉尚未完成領照程序卻在未領照之情形下貿然駕
    車上路，對此違規情形應屬明知並有意違反，其違規之主觀
    犯意顯然，異議人執前詞置辯，自無可採。又異議人行為時
    已取得機器腳踏車之駕駛執照，經本院電詢原處分機關屬實
    ，並作成公務電話記錄1紙在卷可稽，是以異議人領有機器
    腳踏車駕駛執照駕駛小型車及駕駛汽車行駛於高速公路未依
    規定使用路肩之違規事證明確，均應依法加以處罰。
六、綜上所述，異議人前揭所辯，難認可採，本案事證明確，異
    議人有於上開時、地，領有機器腳踏車駕駛執照駕駛小型車
    及駕駛汽車行駛於高速公路未依規定使用路肩之違規事實，
    均堪以認定，則原處分機關就異議人上開之違規事實，依道
    路交通管理處罰條例第21條第1項第2款、第33條第1項規定
    裁處異議人罰鍰9000元及6000元固非無據，然按駕駛人違反
    道路交通管理處罰條例第33條第1項規定者，除應依該條所
    規定之罰鍰處罰外，並予記違規點數1點，道路交通管理處
    罰條例第63條第1項第1款定有明文，已如前述，原處分機關
    交通部公路總局新竹區監理所於該所竹監自字第裁50─Z000
    00000號裁決書上，關於異議人駕駛汽車行駛於高速公路未
    依規定使用路肩部分漏未記違規點數一點，則有不當。又道
    路交通管理處罰條例已有修正，經比較新舊法之結果，應適
    用修正後之相關規定，業如前述，原處分機關亦未及審酌新
    修正之法律規定，故原處分仍屬無從維持，爰由本院將處分
    予以撤銷，並依修正後道路交通管理處罰條例第21條第1項
    第2款、第33條第1項第9款、第63條第1項第1款規定，裁罰
    異議人如主文第2項所示，以資適法。
七、據上論斷，應依道路交通案件處理辦法第19條及第20條，裁
    定如主文。
中    華    民    國    95    年    12    月    8     日
                  交通法庭  法  官  李毓華
以上正本證明與原本無異。
如不服本裁定，應於裁定送達後5 日內向本院提出抗告狀。
中    華    民    國    95    年    12    月    8     日
                            書記官  李佩真


司法院資訊處製作；財團法人民間司法改革基金會備份。
